【裁判字號】    97,建上,11
【裁判日期】    970819
【裁判案由】    給付工程款
【裁判全文】
臺灣高等法院民事判決                  97年度建上字第11號
    上  訴  人  榮民工程股份有限公司
    法定代理人  丙○○
    訴訟代理人  劉志鵬律師
                黃世芳律師
    被上訴人    安泰商業銀行股份有限公司
    法定代理人  乙○○
    訴訟代理人  吳上晃律師
上列當事人間給付工程款事件，上訴人對於中華民國96年11月8
日臺灣臺北地方法院95年度建字第194號第一審判決提起上訴，
被上訴人並為訴之擴張，經本院於97年8月5日言詞辯論終結，茲
判決如下：
    主      文
原判決廢棄。
被上訴人在第一審之訴及假執行聲請均駁回。
被上訴人擴張之訴及假執行聲請均駁回。
第一、二審訴訟費用暨擴張之訴訴訟費用均由被上訴人負擔。
    事      實
甲、上訴人方面：
壹、聲明：
一、原判決廢棄。
二、被上訴人在第一審之訴及假執行聲請均駁回。
三、被上訴人追加之訴及假執行聲請均駁回。
四、追加之訴，如受不利判決，願供擔保免為假執行。
貳、陳述：除與原判決記載相同者，茲予引用外，補稱略以：
一、被上訴人既自認受讓訴外人宜建企業股份有限公司（下稱宜
    建公司）與上訴人間關於「國道六號南投段第C604標平林高
    架橋工程」之預拌混凝土購料工程款債權（下稱系爭工程款
    債權）時，業已取得、閱覽及保管系爭工程契約書，則應推
    定被上訴人於受讓系爭工程款債權時，已閱及系爭工程契約
    第12條（上訴人誤載第5條第2款）關於債權不得讓與之特約
    ，倘被上訴人否認其閱覽或知情，即應由其舉證證明，否則
    ，被上訴人即非善意第三人。
二、被上訴人於系爭工程款債權讓與後，未通知上訴人並取得同
    意，致宜建公司得重複讓與債權予訴外人明氏工程股份有限
    公司（下稱明氏公司），而產生明氏公司向上訴人請求工程
    款之訴訟。
三、被上訴人於民國94年2月24日出具之「保證金連帶保證書」
    載明：「機關（即上訴人營建施工處）依招標文件/契約規
    定認定有不發還廠商（即宜建公司）保證金之情形者，一經
    機關書面通知本行 (即被上訴人)後，本行當即在前開保證
    總額內，依機關書面通知所載金額如數撥付，絕不推諉拖延
    ，且無須經過任何法律或行政程序」等語，足見被上訴人對
    於系爭工程契約第9條有關履約保證金之約定，知之甚詳。
四、被上訴人辦理宜建公司申請承購應收帳款融資之授信批覆書
    ，有關債權移轉通知方式，係載明：「其他條件：債權移轉
    通知方式─借戶（按即宜建公司）及本行聯名發函之通知函
    以雙掛號寄達……並俟榮民工程 (股)公司開具『工程款撥
    付同意書』後始得辦理預支價金」，核與被上訴人與宜建公
    司合意債權讓與應經上訴人同意之意旨相同，足證被上訴人
    應知悉系爭工程款債權讓與應經上訴人同意之約定。
五、上訴人雖依被上訴人忠孝分行94年6月14日安忠企字第94001
    7號函示，將系爭工程款匯入宜建公司在被上訴人銀行營業
    部之00000000000000號帳戶，並先後於94年7月5日、94年7
    月26日、94年9月5日、94年10月5日匯入工程款合計新台幣
    （以下同）46,351,217元，惟該函內容僅係指定宜建公司之
    工程款付款方式，並未提及被上訴人與宜建公司間債權讓與
    之情事，故上訴人匯款行為並不表示同意被上訴人與宜建公
    司間之債權讓與。
六、被上訴人是否知悉債權有不得讓與特約乙節，應以宜建公司
    與被上訴人為債權讓與當時之事實為判斷，原審竟以事後債
    權讓與之通知，及上訴人是否遲延表示不同意債權讓與等事
    實，做為判斷之依據，其判決理由難認適當。
、證據：除援用原審提出者外，補提臺灣臺北地方法院95年度
    建字第304號民事判決、臺灣高等法院94年度上更(一)字第36
    號民事判決、最高法院77年度台上字第364號民事判決、被
    上訴人應收帳款承購/融資明細表、通知函、授信條件變更
    申請書、批覆書、授信貨件審議表、上訴人營建施工處94年
    6月17日營建工字第0940002439號函、被上訴人忠孝分行94
    年6 月14日安忠企字第940017號函為證。
乙、被上訴人方面：
壹、聲明：
一、上訴駁回。
二、上訴人應再給付被上訴人3,455,894元，及自追加之訴狀繕
    本送達翌日起至清償日止，按週年利率5％計算之利息。
三、第二項部分願供擔保現金或等值之台北市政府90年度第1期
    建設公債，請准宣告假執行。
貳、陳述：除與原判決記載相同者，茲予引用外，補稱略以：
一、宜建公司另將系爭工程款債權轉讓明氏公司，因而與上訴人
    涉訟案中對系爭工程款債權讓與之禁止條款，經法官審理後
    ，亦認為『系爭工程契約第12條第1項約定，應係指宜建公
    司未經被告同意不得將該工程契約或一部之承攬權轉讓予他
    人，自不含宜建公司就該工程已完工而對被告取得之工程債
    權，未經被告同意不得讓與他人，此觀民法第297條第1項規
    定自明。是被告抗辯：宜建公司該債權讓與未經伊同意，對
    伊不生效力云云，要無可取』，對該條款之解釋，專業之
    法官尚有不同意見，何況一般人，抑或只是一般法律人？可
    見被上訴人主張過失而不知，顯非事後卸責之詞。
二、銀行實務承做工程融資貸款，通常與履約保證金一起承做，
    銀行承辦人取得工程契約，不過是要確認宜建公司是否確有
    得標、總工程款及業主而已，不可能詳細研究工程契約每一
    條款。
三、被上訴人於94年6月14日以安忠企業第940017號函，通知上
    訴人就系爭工程款電匯至「安泰商業銀行營業部，戶名：宜
    建企業 (股)公司，帳號：0000000000000」，並附有被上訴
    人與宜建公司就應收帳債權讓與之通知函，上訴人收受被上
    訴人上開函文後，僅函覆稱：「……二、宜建企業 (股)公
    司與本處為簽訂合約關係，故本處與貴行並無任何合約關係
    。三、貴行來函確認本工程款匯入帳戶，戶名宜建企業股份
    有限公司，帳號：0000000000000，銀行名稱：安泰商業銀
    行營業部」，有上訴人94年6月17日營建工字第0940002439
    號函可憑，上訴人受被上訴人通知與宜建公司就系爭工程有
    債權讓與情事後，既不告知有禁止債權讓與特約，亦無反對
    之表示，被上訴人遂於94年8月4日核放第一筆款項，苟被上
    訴人知情，衡情自不可能核放款項，且本件相關經辦人之疏
    失，均遭懲處。
四、宜建公司在被上訴人營業部開設之帳號00000000000000備償
    專戶，被上訴人就該帳戶內之存款，可逕行抵償宜建公司之
    債務，上訴人亦自認先後4次匯入工程款合計46,351,217元
    ，被上訴人因此認為沒問題，其後因上訴人未繼續匯入工程
    款，被上訴人始再以存證信函通知上訴人逕向被上訴人清償
    ，迄上訴人於94年12月26日以營建工字第0940005610號函覆
    後，被上訴人始知有此特約。
五、一般營造商標得工程後，因無十足之資金，必須向金融機構
    融資取得資金，以便進行工程，宜建公司即以系爭工程款為
    擔保，向被上訴人融資，並由被上訴人出具履約保證金，上
    訴人明知上情，且實際上系爭工程款無論給付宜建公司，或
    給付被上訴人，上訴人都無損失，實無不同意之理。
、證據：除援用原審提出者外，補提被上訴人公司變更登記表
    、最高法院96年度台上字第1029號民事判決、系爭融資案相
    關資料、保證金連帶保證書範本、臺北地方法院95年度建字
    第304號民事判決、安泰銀行員工獎懲通知書、備償專戶同
    意書、工程款撥付同意書為證，並聲請訊問證人甲○○。
    理      由
壹、程序方面：
一、被上訴人法定代理人原為邱正雄，嗣於96年12月4日變更為
    乙○○，有其公司變更登記表可稽（本院卷第49頁），業據
    其具狀聲明承受訴訟，核無不合，先此敘明。
二、按在第二審為訴之變更或追加，非經他造同意，不得為之，
    但擴張應受判決事項之聲明者，不在此限，民事訴訟法第
    446條第1項、同法第255條第1項第3款定有明文。查被上訴
    人起訴請求上訴人應給付宜建公司工程款10,000,000元，嗣
    上訴人自承尚餘13,455,893.5元未給付宜建公司，爰擴張請
    求其餘3,455,894元，核為擴張應受判決事項之聲明，依上
    開說明，應予准許。
乙、實體方面：
一、被上訴人起訴主張：宜建公司於93年10月間標得上訴人所轄
    營建施工處「國道六號南投段第C604標平林高架橋工程」之
    預拌混凝土購料工程（下稱系爭工程），總價415,130,898
    元（含稅），94年3月8日簽定系爭工程契約（下稱系爭契約
    ）。宜建公司於94年2月16日向其融資，並簽訂「應收帳款
    承購約定書」，讓與系爭工程款債權。其與宜建公司分別於
    94年7月14日、94年11月25日以存證信函通知上訴人，上訴
    人受通知後拒不付款。因宜建公司自94年8月4日起至同年10
    月12日，向其融資總計76,138,456元，除清償部分金額外，
    尚積欠66,138,456元，爰依系爭工程款債權讓與系爭契約之
    約定，聲明請求上訴人給付10,000,000元及遲延利息，因上
    訴人自承尚餘13,455,893.5元未給付宜建公司，爰擴張聲明
    請求上訴人應再給付3,455,894元，及自擴張之訴繕本送達
    上訴人翌日起至清償日止，按週年利率5％計付利息。
二、上訴人則以：其與宜建公司於系爭工程契約第12條已約明關
    於系爭工程款債權非經上訴人同意不得讓與，宜建公司向被
    上訴人申請承購應收帳款時，既曾提出系爭契約，被上訴人
    當已知悉此特約，上訴人從未表示同意其等讓與行為，並於
    接受被上訴人通知後，即於94年12月26日以營建工字第0940
    00560號函表示不同意，故其等之債權讓與行為，對於上訴
    人自不生效力等語答辯。
三、兩造不爭執事項：
（一）宜建公司於93年10月間標得上訴人所轄營建施工處之系爭
      工程，總價415,130,898元（含稅），94年3月8日簽定系
      爭契約。
（二）被上訴人於94年2月24日出具保證人連帶保證書予上訴人
      。
（三）宜建公司向被上訴人申請承購應收帳款債權時，提供系爭
      工程合約書予被上訴人。
（四）系爭工程合約書第12條約定「一、乙方（宜建公司）未得
      甲方 (即上訴人)書面同意前，不得轉讓本契約或其一部
      份，或讓渡其權益，但合法之繼承不在此限。二、非經甲
      方書面同意，乙方不得將本工程全部或部分以次承攬方式
      另交他人辦理。」
（五）上訴人總公司於94年7月15日收到宜建公司94年7月14日以
      羅東郵局第450號存證信函，通知就系爭工程款債權讓與
      被上訴人。
（六）上訴人尚餘工程款13,455,893.5元未給付宜建公司，有上
      訴人應付憑單可稽（原審卷第177-180 頁）。
四、被上訴人主張宜建公司於93年10月間標得上訴人所轄營建施
    工處之系爭工程，總價415,130,898元（含稅），94年3月8
    日簽定系爭契約。宜建公司於94年2月16日向其融資，並簽
    訂「應收帳款承購約定書」，讓與系爭工程款債權之事實，
    已據其提出與所述相符之營建工程財務契約、開標紀錄、工
    程詳細價目單、投標廠商聲明書、承諾書、保證金連帶保證
    書、廠商領款印模單、工程契約條款為證（原審卷第7-39頁
    ），上訴人對之亦不爭執，應可採信。被上訴人稱其善意受
    讓宜建公司對於上訴人之系爭工程款債權，上訴人受通知後
    已表示同意，自應給付剩餘工程款云云，上訴人固自承尚餘
    13,455,893.5元工程款未給付，惟辯稱其與宜建公司之系爭
    工程契約有非經同意不得讓與債權之約定，故宜建公司與被
    上訴人間債權讓與對其不生效力置辯，是本件應審酌事項厥
    為：被上訴人受讓系爭工程款債權，是否為善意第三人？即
    其與宜建公司之債權讓與對於上訴人是否生效？經查：
（一）按債權人得將債權讓與於第三人。但依當事人之特約，不
      得讓與者，不在此限；依當事人不得讓與之特約，不得以
      之對抗善意第三人，民法第294條第1項第2款、第2項分別
      定有明文。
（二）查系爭契約條款第12條第1項明定「乙方（即宜建公司）
      未得甲方（即上訴人）書面同意，不得轉讓本契約或其一
      部分或讓渡其權益」，有工程契約條款可稽（原審卷第17
      -38頁），復為兩造所不爭執，依其文義解釋，所稱權益
      應即包含因契約所生之債權至明，堪認上訴人與宜建公司
      就系爭工程款債權，確有債權非經債務人同意不得讓與之
      特約。而被上訴人受讓系爭工程款債權時，宜建公司曾提
      出系爭契約供被上訴人審閱一節，為被上訴人所自承（本
      院卷第36頁背面），則被上訴人於系爭工程款債權讓與時
      ，契約已置於其所得閱覽、研讀之範圍內，應可推定被上
      訴人於受讓系爭工程款債權時，已經知情，倘被上訴人否
      認其閱覽或知情，即應由被上訴人舉證證明，不能僅因其
      推說不知，即遽認定其為善意第三人。何況證人即被上訴
      人辦理宜建公司申請應收帳款債權讓與之業務主管甲○○
      證稱：其及承辦人看過一遍，總行是應收帳款小姐看過等
      語（本院卷第166頁背面），雖被上訴人稱承辦人取得工
      程契約，不過是要確認宜建公司是否確有得標、總工程款
      及業主而已，不可能詳細研究工程契約每一條款，且宜建
      公司在應收帳款聲請書上是勾選債權得讓與一欄，迄上訴
      人於94年12月26日以營建工字第0940005610號函覆後，被
      上訴人始知有此特約云云，並提出應收帳款承購申請書為
      證（原審卷第110-11 1頁）。惟依應收帳款承購約定書第
      4 條第1款、第2款分別約定：「 (一)立約人 (指宜建公
      司) 申請貴行 (指被上訴人)承購應收帳款前，應填具申
      請書並交付貴行要求之相關資料，供貴行進行評估及選定
      。(二)立約人得申請貴行承購之應收債權，以其相對人業
      經貴行評估及選定者為限，貴行並得隨時變更或增減選定
      」、第5條約定：「應收債權經貴行出具承購同意書者，
      ……貴行得逕依立約人與相對人 (指上訴人)間所成立之
      債權契約付款條件收取債權」、第8條第3款：「立約人保
      證讓與貴行之應收債權合法且確實存在，其金額確定並無
      打折及欠繳稅費之情事，其標的物無經查封……，且該債
      權無重複讓與，不得讓與及相對人或第三人得對之主張抵
      銷權或其他任何權利或抗辯之情事」、同條第6款：「立
      約人應提供其財產報表、相對人基本資料及雙方交易往來
      帳(包括但不限於契約條件、契約金額)，且保證上開資料
      均為真實」，顯見宜建公司提供系爭工程契約予被上訴人
      ，係供其評估是否承購應收帳款，及同意承購後，如何依
      工程契約付款條件向上訴人收取應收帳款，足見被上訴人
      在辦理應收帳款承購時，特需注重債權是否有不得讓與之
      約定，屬應查明之重大事項。又系爭契約禁止轉讓之特約
      ，旨在保護債務人，及維護交易秩序，在工程轉包、分包
      已成工程業慣例之今日，此項特約有其必要性，被上訴人
      身為專業之金融機構，簽發履約保證及承購應收帳款既為
      其業務之一，衡諸社會經驗法則，就此重要約定之有無，
      當必查明處理，豈可能任憑宜建公司隨意勾選無此限制約
      定即為撥款，且參諸該工程契約條款計有32條，尚非繁複
      ，其第12條猶設標題「權益之轉讓」，被上訴人在數人閱
      過契約文字後，對此重要事項仍諉為不知，實難採信。被
      上訴人雖復稱甲○○是有看契約，但其非學法律，搞不清
      楚契約內容云云，然被上訴人身為承辦履約保證及承購應
      收帳款之專業金融機構，債權得否讓與又屬重要審查事項
      ，如猶能於翻閱契約明文條款後，徒以非學習法律，不辨
      其意作為卸責之詞，則對於信賴契約約定之立約當事人甚
      或第三人，又如何保護其利益。
（三）被上訴人雖主張其曾於94年6月14日以安忠企業第940017
      號函，通知上訴人債權讓與一事，上訴人已於同年月17日
      函覆同意，並先後於94年7月5日、94年7月26日、94年9月
      5日、94年10月5日，4次匯入工程款合計46,351,217元云
      云，上訴人則否認有讓與之同意。查被上訴人94年6月14
      日以安忠企業第940017號函文內容為：「主旨：有關本行
      辦理宜建公司承攬貴處『國道六號南投段第C604標平林高
      架橋工程』工程合約計價款之付款方式如說明，尚祈貴處
      同意匯入宜建公司於本行開立之帳戶……說明：(一)請貴處
      自即日起至安泰商業銀行以司面通知遺處終止本付款方式
      止，有關該工程之工程合約計價款，請依宜建公司依工程
      契約（契約編號：000-0000-C-0 93）規定請領工程計價
      款後，電匯至安泰商業銀行營業部，戶名：宜建企業 (股
      ) 公司，帳號：0000000000000或開立以安泰商業銀行為
      指定款人之禁止背書轉票據逕行支付予安泰商業銀行，以
      利相關業務之進行」（原審卷第94頁、本院卷第164頁）
      ，依該函文意旨，僅係通知匯款帳戶，實難認定為債權讓
      與之通知，雖被上訴人主張該函另附有被上訴人與宜建公
      司就應收帳債權讓與之通知（如原審卷第95頁），惟上訴
      人否認之，被上訴人就復未能舉證證明之，是被上訴人此
      部分主張，即有疑義，況依被上訴人主張隨函所檢附之94
      年6月6日受文者為上訴人營建施工處之通知函，猶註明「
      本公司（指上訴人）確已接獲上述通知函，並同意辦理，
      特此證明」，顯示上訴人同意與否尚須簽署書面為之，而
      該通知函之「立證明書人」一欄卻為空白，自難認上訴人
      已表同意，被上訴人雖主張所謂「同意辦理」，僅係上訴
      人就付款方式表示同意，縱認屬實，更足以證明上訴人收
      受被上訴人94年6月14日函文後，固以94年6月17日營建工
      字第0940 002439號函覆確認本工程合約計價款之付款方
      式，並陸續匯入部分工程款，有合作金庫銀行匯款回條聯
      可稽（原審卷177-180頁），亦僅係就付款方式表示同意
      ，並無法證明上訴人係同意債權轉讓，被上訴人上開主張
      即不可採。
（四）被上訴人復主張宜建公司已於94年7月14日以羅東郵局第
      450號存證信函通知上訴人債權讓與之事，嗣其再於94年
      11月25日以台北敦化郵局第797號存證信函通知上訴人，
      上訴人遲至同年12月26日始通知被上訴人不同意債權讓與
      ，核上訴人於94年7月15日收到債權讓與通知，迄94年12
      月26日始通知不同意債權讓與，前後相距5個月之久，顯
      有違誠信原則云云。查上訴人對於94年7月15日收受宜建
      公司羅東郵局第450號存證信函並不爭執，並有其總公司
      所蓋之收文章可稽（原審卷第149、150頁），惟辯稱不知
      究屬那一工程款，經請宜建公司查明，宜建公司卻於同年
      8 月行文與此債權無關之北宜第二施工處等語，並提出宜
      建公司函為證（原審卷第154頁），依上開94年7月14日存
      證信內容記載：「……二、為此爰依民法第297條之規定
      通知貴公司，本公司對貴公司之所有應收帳款債權，自交
      貨發票日民國94年7月7日起，至安泰商業銀行以書面通知
      貴公司終止其與本公司簽訂之前開應收帳款承購約定書日
      止（該期間稱帳款讓與管理期間），全部讓與予安泰商業
      銀行」等語，確未具體指明究係讓與何筆債權予被上訴人
      ，而宜建公司於94年8月26日94宜（混）發字第42號函雖
      已作說明「本公司作業上疏失，未於存證信函中註明該應
      收帳款僅針對本公司承攬之『國道六號南投段第C604標平
      林高架橋工程─預拌混凝土購料』（契約編號：000-0000
      -c-0 93），尚祈見諒」等語，然其行文對象卻係北宜第
      二施工處，而非承辦該工程之營建施工處。嗣被上訴人另
      於94年11月25日以台北敦化郵局第797號存證信函通知上
      訴人說明：……依民法第297條之規定通知貴公司，宜建
      公司已將該公司對貴公司之所有應收帳款債權移轉本行，
      請貴公司逕對本行清償，而不再對宜建公司支付等語，上
      訴人收受後即於同年12月2日以榮工業一字第0940017805
      號函行文請其所轄營建施工處查明有關宜建公司與被上訴
      人間有系爭工程款債權讓與事宜後，營建施工處於同年月
      26 日發函通知被上訴人，表示未收受宜建公司讓與債權
      之申請函，且依約不予同意，有上開函文可稽（原審卷第
      151 、42頁），依兩造及宜建公司間連繫過程，且參諸上
      訴人與宜建公司已明文約定宜建公司讓渡權益應得上訴人
      以書面同意，實難認上訴人至94年12月26日表示不同意有
      違誠信原則，或因此即可認其已是同意，被上訴人將其撥
      款與宜建公司，歸咎於上訴人未立即表示反對，尚與系爭
      契約所為書面同意之特約不符。
（五）依上所述，被上訴人所言不足以證明其於查閱契約後，猶
      不知系爭工程款債權有限制讓與之特約，自非民法第294
      條所指善意第三人，且其復無法證明上訴人已同意債權讓
      與之事，則上訴人主張被上訴人與宜建公司間之債權讓與
      對其不生效力，應為可採，從而，被上訴人請求上訴人給
      付工程款，即屬無據。
五、綜上所述，被上訴人依債權讓與及系爭工程款債權之法律關
    係，請求上訴人給付1000萬元及自起訴狀繕本送達上訴人之
    翌日起，按週年利率5％計算之利息，即無理由，不應准許
    。原審為被上訴人勝訴判決，並以供擔保為條件為准免假執
    行之宣告，自有未洽。上訴意旨指摘原判決不當，求予廢棄
    改判，為有理由，自應由本院予以廢棄改判如主文第2項所
    示。被上訴人所為擴張聲明，請求上訴人再給付3,455, 894
    元，及自擴張之訴繕本送達上訴人翌日起至清償日止，按週
    年利率5％計算之利息及假執行聲請部分，亦無理由，應併
    予駁回。
六、本件法律關係已經明確，兩造其餘主張及舉證，無礙本院判
    斷，爰不再一一論述，附此敘明。
七、據上論結，本件上訴為有理由，被上訴人擴張之訴為無理由
    。依民事訴訟法第450條、第78條，判決如主文。
中    華    民    國    97    年    8    月    19    日
                    民事第九庭
                        審判長法  官 黃熙嫣
                              法  官 呂太郎
                              法  官 陳玉完
正本係照原本作成。
如不服本判決，應於收受送達後20日內向本院提出上訴書狀，其
未表明上訴理由者，應於提出上訴後20日內向本院補提理由書狀
（均須按他造當事人之人數附繕本）上訴時應提出委任律師或具
有律師資格之人之委任狀；委任有律師資格者，另應附具律師資
格證書及釋明委任人與受任人有民事訴訟法第466條之1第1項但
書或第2項（詳附註）所定關係之釋明文書影本。
中    華    民    國   970    年    82    月    21    日
                              書記官 鎖瑞嶺
附註：
民事訴訟法第466條之1（第1項、第2項）：
對於第二審判決上訴，上訴人應委任律師為訴訟代理人。但上訴
人或其他法定代理人具有律師資格者，不在此限。
上訴人之配偶、三親等內之血親、二親等內之姻親，或上訴人為
法人、中央或地方機關時，其所屬專任人員具有律師資格並經法
院認為適當者，亦得為第三審訴訟代理人。


司法院資訊處製作；財團法人民間司法改革基金會備份。
